【裁判字號】    99,交聲,3103
【裁判日期】    990816
【裁判案由】    聲明異議
【裁判全文】
臺灣臺中地方法院交通事件裁定        99年度交聲字第3103號
原處分機關  交通部公路總局臺中區監理所（臺中市監理站）
異  議  人
即受處分人  甲○○
上列受處分人因違反道路交通管理處罰條例案件，對於交通部公
路總局臺中區監理所（臺中市監理站）99年8月3日所為之處分（
裁監稽違字第裁61－HD0000000號裁決書）聲明異議，本院裁定
如下：
    主  文
原處分關於罰鍰新臺幣肆萬伍仟元部分及吊扣汽車駕駛執照拾貳
個月部分均撤銷。
前項撤銷罰鍰新臺幣肆萬伍仟元部分，甲○○不罰。
甲○○駕駛普通重型機車，經測定酒精濃度超過規定標準，吊扣
普通重型機車駕駛執照拾貳個月。
    理  由
一、原處分機關交通部公路總局臺中區監理所臺中市監理站（下
    稱原處分機關）略以：受處分人即異議人（下稱受處分人）
    甲○○駕駛車牌號碼669－BTX號普通重型機車，於民國98年
    5月4日15時24分許，在臺中縣霧峰鄉○○路329號前，因「
    酒後駕車經大里仁愛醫院實施抽血檢測，檢測值112.59mg/d
    l，換算呼氣值為0.562mg/l，不合格」之違規，經臺中縣警
    察局霧峰交通分隊依違反道路交通管理處罰條例第35條第1
    項第1款舉發。原處分機關於99年8月3日以裁監稽違字第裁
    61－HD0000000號裁決書處罰鍰新臺幣（下同）4萬5千元整
    ，並吊扣汽車駕駛執照十二個月，施以道安講習。吊扣駕照
    部分，受處分人違規時僅領有汽車駕照（未考領機車駕照）
    ，今騎乘重機車遭警舉發酒後駕車，因無違規時所騎乘車類
    之駕照，本站謹依交通部之各相關函示及受處分人駕籍資料
    以吊扣汽車駕照裁處；受處分人既憑依汽車領照經歷而減輕
    應繳罰額（未依條例第21條第1項第1款裁處），則依所違反
    法條有關執行吊扣駕照部分理當併受拘束。罰鍰部分，謹依
    臺灣臺中地方法院檢察署中檢惠文字第0951000284號函及交
    通部交路字第0950006986號函示予列管等語。
二、本件聲明異議意旨略以：受處分人緩起訴已期滿，申請一罪
    不二罰，監理單位裁處罰鍰部分，請予以免罰。又伊越級駕
    駛，需吊扣駕照一年，因無機車駕照，僅有普通小客車駕照
    ，而因工作因素需使用小客車駕照，請求不予吊扣汽車駕照
    等語。
三、關於本件原處分機關裁處受處分人罰鍰45,000元部分，有無
    違反「一事不二罰」原則，本院審酌如下：
（一）按行政罰法第26條第1 項規定：「一行為同時觸犯刑事法
      律及違反行政法上義務規定者，依刑事法律處罰之。但其
      行為應處以其他種類行政罰或得沒入之物而未經法院宣告
      沒收者，亦得裁處之。」，其立法理由乃：「一行為同時
      觸犯刑事法律及違反行政法上義務規定時，由於刑罰與行
      政罰同屬對不法行為之制裁，而刑罰之懲罰作用較強，故
      依刑事法律處罰，即足資警惕時，實無一事二罰再處行政
      罰之必要。且刑事法律處罰，由法院依法定程序為之，較
      符合正當法律程序，應予優先適用……。」既上述立法目
      的係因行為人已接受刑罰而足資警惕，已發生懲罰之作用
      ，而無必要使行為人陷於雙重處罰之不利益，則為體現上
      開立法精義，有關刑事法律處罰之範圍，即應予實質認定
      ，即凡刑事實體法或程序法中所規定客觀上剝奪行為人生
      命、自由、財產等權利，主觀上亦因制裁之嚴厲、痛苦，
      而足以造成心理強制，間接達成矯正教化目的之處遇手段
      者，均應屬之，不以刑法上所規定主刑及從刑之種類為限
      。
（二）依刑事訴訟法第253條之2之規定，檢察官為緩起訴處分者
      ，得命被告於一定期間內履行向公庫或指定之公益團體、
      地方自治團體支付一定之金額；上述命被告為金錢給付之
      事項，應得被告之同意，並得為民事強制執行名義。檢察
      官課以被告上開負擔，形式上雖非刑法第33、34條所定刑
      之種類，但實質上制裁之結果，卻影響其財產權，有足以
      造成被告內心壓力，而促其自我矯正，避免日後再酒後駕
      車之效果，此與其因被起訴或聲請以簡易判決處刑致被判
      處得易科罰金之有期徒刑及拘役或罰金所欲達成之刑罰目
      的，實無二致，故解釋上，此項負擔應屬上（一）所載刑
      事法律處罰之範圍，而有行政罰法第26條第1 項「一事不
      二罰」規定之適用。
（三）再參刑事訴訟法第253條之1之規定，可知有關緩起訴處分
      需具備之要件，與不起訴處分之要件不同；且不起訴處分
      係自處分確定時起即發生實體上之確定力，也與緩起訴處
      分在緩起訴期間內尚無實質確定力可言（參酌最高法院94
      年台非字第215 號判例意旨），迥然有別。故將行政罰法
      第26條第2 項規定之「不起訴處分」，解為包括「緩起訴
      處分」在內，不僅形式上已逾文義解釋之範圍，實質上也
      難相提並論；尤其，行政罰法第26條第2 項乃對人民不利
      益之規定，更應禁止擴張解釋其適用範圍。
（四）經查，受處分人於前揭時、地酒駕違規，經臺中縣警察局
      霧峰交通分隊員警舉發，並移送臺灣臺中地方法院檢察署
      偵辦，經該署檢察官以98年度偵字第13471號為緩起訴處
      分，期間為1年，而受處分人於收受緩起訴處分命令通知
      書後，已向財團法人台中縣私立聲暉綜合知能發展中心支
      付50,000元等事實，有舉發違反道路交通管理事件通知單
      影本、臺灣臺中地方法院檢察署檢察官緩起訴處分書、臺
      灣臺中地方法院檢察署檢察官執行緩起訴處分命令通知書
      、郵政跨行匯款申請書影本及臺灣高等法院被告前案紀錄
      表各1份在卷足憑。
（五）綜上，受處分人業依緩起訴處分支付50,000元予財團法人
      台中縣私立聲暉綜合知能發展中心，原處分機關再對受處
      分人所為上開裁處「罰鍰新臺幣45,000元」之行政裁罰，
      即有未洽，受處分人就罰鍰部分所為異議，為有理由，自
      應由本院將原處分撤銷，並依主文第二項為不罰之諭知，
      以資適法。
四、關於原處分裁處吊扣汽車駕駛執照部分，本院審酌如下：
（一）按汽車（包括機器腳踏車）駕駛人飲用酒類或其他類似物
      後其吐氣所含酒精濃度超過每公升0.25毫克或血液中酒精
      濃度超過百分之0.05以上者，不得駕車，道路交通安全規
      則第114條第2款定有明文。又汽車駕駛人，駕駛汽車經測
      試檢定有酒精濃度超過規定標準者，處新臺幣1萬5000元
      以上6萬元以下罰鍰，並當場移置保管該汽車及「吊扣」
      其駕駛執照1年，道路交通管理處罰條例第35條第1項第1
      款亦有明定。
（二）另按修正前之道路交通管理處罰條例第68條固規定：「汽
      車駕駛人，因違反本條例及道路交通安全規則之規定，受
      吊扣或吊銷駕駛執照處分時，吊扣或吊銷其持有各級車類
      之駕駛執照」，惟此條文業於94年12月14日修正為：「汽
      車駕駛人，因違反本條例及道路交通安全規則之規定，受
      吊銷駕駛執照處分時，吊銷其持有各級車類之駕駛執照。
      」，此條文修正之原因乃係舊法將違法或違規駕駛人所持
      有各級車類之駕駛執照一併吊扣或吊銷失之苛酷，影響人
      民工作及生活甚鉅，故依修正後道路交通管理處罰條例第
      68條之規定，受「吊扣」駕駛執照處分時，不再吊扣其持
      有各級車類之駕駛執照，僅於受「吊銷」駕駛執照處分時
      ，始吊銷其持有各級車類之駕駛執照，而限縮原條文之適
      用範圍。此新修正條文，經總統於94年12月14日以華總一
      義字第09400199321號令修正公布，並經行政院於95年2月
      27日以院臺交字第0950082898 號令發布定95年3月1日起
      施行。是本件受處分人於99年4月24日違規時，上開新修
      正之道路交通管理處罰條例第68條業已生效施行，自應適
      用修正後之規定。
（三）查受處分人確有前開違規行為，業據受處分人坦白承認，
      並有舉發違反道路交通管理事件通知單、原處分裁決書各
      1份附卷可稽，其前開違規行為固堪以認定。惟查：
    １、本件受處分人既係駕駛普通重型機車違反道路交通管理
        處罰條例第35條第1項第1款之規定，揆諸前揭法律規定
        及說明意旨，原處分機關依法即僅能吊扣其普通重型機
        車駕駛執照，並無得吊扣受處分人持有他級駕駛執照之
        依據，自不得因受處分人未領有普通重型機車駕駛執照
        ，即吊扣其現領用之普通小型車駕駛執照（見卷附之證
        號查詢汽車駕駛人資料）以代之。是原處分機關以受處
        分人有上開違規行為，逕行裁處吊扣受處分人之普通小
        型車駕駛執照，已難謂係適法之處分。又上開處置方式
        ，雖可能產生無照駕駛之駕駛人，反而較有照駕駛之駕
        駛人得受有毋需吊扣駕駛執照處罰利益之疑慮，然行政
        行為，採取之方法所造成之損害不得與欲達成目的之利
        益顯失均衡，為行政程序法第7條第3款所明定，本件受
        處分人目前並無普通重型機車駕駛執照可供吊扣，原處
        分機關因此吊扣受處分人普通小型車之駕駛執照，雖可
        達成完全杜絕受處分人將來繼續酒醉駕車之目的，惟亦
        同時造成剝奪受處分人駕駛普通小型車之結果，對其生
        活影響甚大，甚而危及其就業謀生問題，此所造成之損
        害，與欲達成目的之利益（限制受處分人騎乘機車，以
        預防酒醉駕駛自用小客車所造成之危害）顯失均衡，復
        與前揭道路交通管理處罰條例第68條之修法意旨亦不相
        符合，益見其處分違法之處，自有未恰。
    ２、至原處分機關雖援引道路交通管理處罰條例第60條第1
        項第2款、第61條規定，主張一人一照原則，認有領有
        聯結車、大客車、大貨車、小型車、輕型機車、重機車
        駕駛執照，於駕駛機車而違反道路交通管理處罰條例第
        35條時，仍可吊扣其所持有之其他駕駛執照等語。惟按
        法官依據法律獨立審判，為憲法第80條所明定，且依司
        法院大法官會議釋字第137號、第216號解釋意旨，各機
        關依其職掌就有關法規為釋示之行政命令，法官於審判
        案件時，固可予以引用，但仍得依據法律，表示適當之
        不同見解，並不受其拘束。又道路交通管理處罰條例第
        68條規定業經修正，且行政行為採取之方法所造成之損
        害不得與欲達成目的之利益顯失均衡，均如前述。且依
        上開所述道路交通管理處罰條例第68條修正後即本件行
        為時之新法，既已將「吊扣各級車類」規定刪除，則
        本件原處分機關裁處吊扣受處分人小型車普通駕駛執照
        12個月，顯逾道路交通管理處罰條例第68條規範。
    ３、綜上所述，原處分機關未審酌「吊扣汽車駕駛執照十二
        個月」所生之法律效果，將剝奪受處分人現所持有之普
        通小型車駕駛執照於12個月內之駕車行路資格及權利，
        而與前開條文修正意旨有違，原處分逕為吊扣汽車駕駛
        執照（即一人一照原則下，係普通小型車執照）十二個
        月部分之裁決，即難認允當，應由本院撤銷，並諭知如
        主文第三項所示。至於原處分機關另裁處受處分人施以
        道安講習部分，並未據受處分人聲明異議，本院無庸就
        施以道安講習部分審酌，附此敘明。
據上論斷，應依道路交通管理處罰條例第87條第2項，道路交通
案件處理辦法第20條前段，裁定如主文。
中    華    民    國    99    年    8     月    16    日
                  交通法庭    法  官  周玉蘭
以上正本證明與原本無異
如不服本裁定應於送達後5日內向本院提出抗告狀
                              書記官  黃泰能
中    華    民    國    99    年    8     月    16    日

司法院資訊處製作；財團法人民間司法改革基金會備份。
